【裁判字號】    95,上訴,937
【裁判日期】    951107
【裁判案由】    違反毒品危害防制條例
【裁判全文】
臺灣高等法院高雄分院刑事判決         95年度上訴字第937號
上  訴  人  臺灣高雄地方法院檢察署檢察官
被      告  乙○○
指定辯護人  陳富勇  義務律師
上列上訴人因被告違反毒品危害防制條例案件，不服臺灣高雄地
方法院94年度訴字第3041號中華民國95年4 月4 日第一審判決（
起訴案號：臺灣高雄地方法院檢察署94年度偵字第10218 、1649
5 號），提起上訴，本院判決如下：
     主  文
上訴駁回。
     事  實
一、乙○○明知海洛因係毒品危害防制條例第2 條第2 項第1 款
    所列管之第一級毒品，依法不得持有、轉讓，竟基於轉讓第
    一級毒品之概括犯意，於民國94年1 、2 月間，分別在其位
    於高雄市苓雅區○○○路10號「漢總企業大樓」之工作場所
    （擔任大樓管理員）或高雄市○○區○○街22巷56弄2 號4
    樓住處，將其購入欲供己施用之第一級毒品海洛因，連續4
    次分別轉讓數量不詳（無證據足證明已逾5 公克）之海洛因
    予友人甲○○施用（轉讓方式為：其中3 次甲○○先以每具
    行動電話質押給乙○○，而由乙○○交付價值約新台幣（下
    同）500 元至1,000 元之海洛因給甲○○；另1 次亦由甲○
    ○先以1 部手提電腦質押給乙○○，而由乙○○交付價值約
    1,500 元至2,000 元之海洛因給甲○○；日後再由甲○○以
    等量之海洛因換回質押之前述行動電話及手提電腦）。嗣於
    94年5 月3 日13時15分許，警方因乙○○施用毒品案件，持
    法院核發之搜索票在高雄市苓雅區○○○路10號漢總企業大
    樓擔任管理員之乙○○身上查扣供其施用之海洛因8 包、磅
    秤1 台、分裝勺1 支及空夾鏈袋2 大包，並徵得其同意前往
    其高雄市○○區○○街22巷56弄2 號4 樓住處搜索，而起獲
    上開甲○○所質押之行動電話3 具（序號：00000000000000
     、000000000000000、000000000000000） 及手提電腦1部
    （Acer廠牌、編號9145A0103C746008A38M）。乙○○在未有
    偵查犯罪權限之公務員發覺其上開犯罪事實前，主動在警員
    詢及前開行動電話及手提電腦來源時，供承上開轉讓海洛因
    之犯行，自首並接受裁判。
二、案經高雄市政府警察局三民第一分局報請臺灣高雄地方法院
    檢察署檢察官偵查起訴。
     理  由
一、證據能力部分：
（一）被告乙○○警詢自白，有證據能力：
   1、按被告之自白，非出於強暴、脅迫、利誘、詐欺、疲勞訊
      問、違法羈押或其他不正之方法，且與事實相符者，得為
      證據，刑事訴訟法第156 條第1 項定有明文。本件被告及
      其辯護人雖均質疑被告警詢自白之任意性，辯稱：被告警
      詢筆錄內容固係被告所為之陳述，但因警察至被告家中搜
      索時，態度不佳，要求被告配合，被告感到害怕而答應配
      合，且經事先與警察溝通後，始開始製作警詢筆錄，故該
      警詢筆錄內容與事實不符云云。
   2、經查：證人即本件查獲員警傅賜光於原審結證：被告警詢
      筆錄係依查獲之情形詢問被告後，按被告之自由陳述據實
      記載，並未有對被告恫嚇要求供出其他施用毒品之人或按
      照警察意思為陳述等任何強暴、脅迫方法之情事，且當時
      伊等7 名員警至被告住處搜索時，見到被告桌上放置一部
      電腦，其他在場員警乃詢問被告電腦來源，伊當時聽見被
      告主動供述電腦係由甲○○交付予被告者，甲○○這個名
      字係被告先行供出等語，且經原審依被告聲請，當庭勘驗
      被告94年5 月3 日警詢筆錄第三頁第22至26行部分（即警
      B 卷第3 頁第22至26行）警詢錄音帶內容，經核與被告警
      詢筆錄此部分之記載內容大致相符，有原審勘驗筆錄1份
      在卷可憑（見原審卷第133 至135 頁）。參以員警於上開
      詢問過程中，對於被告答稱記憶不清或未盡具體之事項，
      亦未再有追問或強令其明確回答之情形，倘本件員警於被
      告警詢筆錄製作前，確有先行與被告溝通應如何陳述之情
      事，則被告對於各該問題當均能明確陳述，豈有如前揭勘
      驗筆錄所示為記憶不清或未盡具體之陳述之理？況警方於
      詢問被告前，已依刑事訴訟法第95條之規定告知被告訴訟
      法上之權利，及得通知辯護人在場，惟被告表示不需通知
      辯護人到場，員警於訊畢被告後，並交付筆錄予被告閱讀
      簽名等情，亦有被告簽名及捺印指印於其上之調查筆錄1
      份在卷可考，足見本件員警對被告製作警詢筆錄前或製作
      筆錄當時，並未有施以強暴、脅迫或其他不正方法而對被
      告違法取供之情事，故被告警詢自白應有證據能力。
（二）證人甲○○警詢陳述，有證據能力：
   1、按被告以外之人（包括證人、鑑定人、告訴人、被害人及
      共同被告等）於檢察事務官、司法警察官或司法警察調查
      中所為之陳述，與審判中不符時，其先前之陳述具有較可
      信之特別情況，且為證明犯罪事實存否所必要者，得為證
      據，刑事訴訟法第159條之2定有明文。所謂「前後陳述不
      符」之要件，應就前後階段之陳述進行整體判斷，以決定
      其間是否具有實質性差異，惟無須針對全部陳述作比較，
      陳述之一部分有不符，亦屬之。而所謂「較可信之特別情
      況」之情形，亦應就前後陳述時之各種外部情況進行比較
      ，以資決定何者外部情況具有可信性。若陳述係在特別可
      信之情況下所為，則虛偽陳述之危險性即不高，雖係審判
      外陳述，或未經被告反對詰問，仍得承認其有證據能力。
   2、證人甲○○於94年7 月6 日第1 次警詢陳稱：伊於92年7
      至8 月間（詳細日期忘記了），陸陸續續拿3 具行動電話
      至高雄市苓雅區○○○路10號「漢總企業大樓」被告上班
      地點，以每具行動電話換取500 元毒品海洛因共3 次，另
      最後1 次係於92年11月底拿手提電腦1 台，至同上址之被
      告上班地點，向被告換取2,000 元毒品海洛因吸食等語（
      見警B 卷第8 頁），於94年7 月11日第2 次警詢陳稱：「
      伊分4 次向乙○○抵押換取毒品海洛因時間，應該是乙○
      ○所說的時間（即94年1 、2 月）沒錯」（見警B 卷第11
      頁）；惟其於95年7 月13日在本院審理時具結證稱：「伊
      沒有拿電腦及手機，向乙○○換毒品，伊於警詢係因警方
      說乙○○已經承認說是跟我換，伊才說是」等語（見本院
      卷第47、50頁），其於警詢中及法院審理時就「有無拿電
      腦及手機，向被告乙○○換毒品」之待証事實陳述已有前
      後不符之情形。
   3、本院審酌證人先前警詢陳述是在較接近案發時所作成，一
      般與事實較相近，又該證人之所以會經警方詢問，乃因被
      告乙○○向警自白所提及證人，則警方斷無因破案壓力而
      須脅迫、利誘證人故意為不利於被告乙○○之陳述，證人
      警詢因無受外力之影響，其陳述較趨於真實。之後於本院
      遭提解出庭作證時，可能面對舊識之被告，因而心理壓力
      而作出上開迴避案情之證述，依據上開說明，證人於警詢
      中所為之陳述，客觀上應具有較可信之特別情況，且亦為
      證明本件犯罪事實存否所必要，其於警詢中之陳述自有證
      據能力。
二、實體方面：
（一）訊據被告乙○○否認有何連續轉讓第一級毒品之犯行，辯
      稱：電腦係甲○○託其轉售，不是甲○○以電腦作為抵押
      向伊換取海洛因，是警方叫伊當秘密證人才說有換毒品；
      另扣案手機3具並非甲○○所有，甲○○並無拿手機向伊
      抵押換毒品云云。經查：
   1、上揭犯罪事實，業據被告於94年5月3日警詢時供承：「上
      開警方所查扣之行動電話3具、手提電腦1台是一名甲○○
      男子所有的」、「因甲○○向我要毒品海洛因，我不答應
      ，甲○○才以上開物品向我抵押換取毒品海洛因」、「甲
      ○○約於94年2月間某日起，分4次至我服務之處所或住所
      ，分持行動電話3具、手提電腦1台等物抵押給我並換取毒
      品海洛因，行動電話每具換取約價值500至1,000元海洛因
      毒品的量，另手提電腦1台換取約價值1,500至2,000元海
      洛因毒品的量」等語（見警B 卷第3 頁），其於同日之檢
      察官偵查中亦供承：「換海洛因的時間是過年前後」、「
      手機一支換500 元到1,000 元的海洛因，手提電腦比手機
      多一倍的海洛因」、「甲○○是在94年1 、2 月間跟我換
      了4 次」（第10218 號偵卷第16-17 頁），核與證人甲○
      ○於警詢所陳上開其有以行動電話、手提電腦交給被告，
      而自被告處取得上述價值毒品海洛因等情相符（見警B 卷
      第8、11 頁）。
   2、證人甲○○上開警詢陳述，自形式文意雖屬「以物（行動
      電話、手提電腦）易物（海洛因）」情形，但被告之警詢
      筆錄記載，經原審勘驗如下：「警察問：甲○○於何時、
      何地、以何物向你換取多少毒品海洛因？你一項一項慢慢
      講沒關係。是什麼時候？你還記得嗎？這些東西什麼時候
      抵押給你？」、「被告答：差不多過年前後」；警察問：
      他跟你換，行動電話一次是換500 至1, 000元的量，是不
      是這樣？」、「被告答：是」、「警察問：抵押嘛，是不
      是？」、「被告答：嗯」，此有原審勘驗筆錄1 份在卷可
      憑（見原審卷第134 頁），顯見被告於警詢即已強調係屬
      「質押換取」，而非「互易換取」，至同日偵查中亦供承
      ：「他不是要換，他是先把東西放在我那邊，如果他有海
      洛因，他再拿海洛因跟我換手機及電腦」（第10218 號偵
      卷第17頁）之「質押換取」真意。雖證人甲○○警詢並無
      「日後有以海洛因向被告贖回手機及電腦」之陳述，然證
      人甲○○係有毒品前科之人（見本院卷第41頁之臺灣高等
      法院出入監簡列表），倘其有此陳述，必然擔心警方會繼
      續追查其日後用以贖回之毒品來源，則證人甲○○為免警
      方追查，先為某程度之保留陳述，衡情自有可能，復參以
      被告就手機、電腦來源係主動告知警方而構成自首（如後
      所述），是被告上開「質押換取」之陳述，應合於事實可
      採。復有原審94年度聲搜字第1480號搜索票1 紙（見警B
      卷第16頁）、高雄市政府警察局三民第一分局搜索扣押筆
      錄、扣押物品目錄表（見警B 卷第22至25頁）及查扣現場
      照片（見警B 卷第31至34頁）在卷可稽，並有上開行動電
      話3 具及手提電腦1 部扣案可證。
   3、被告雖於偵查中曾供述「手提電腦1 台換取約價值1,000
      至1, 500元之海洛因」等語，但其於警詢則先供稱手提電
      腦1 台係換取約價值1,500 至2,000 元之海洛因，核與證
      人甲○○於警詢所述「手提電腦換取約1,500 至2,000 元
      毒品海洛因」（見警B 卷第6 頁）換取毒品之價格相符，
      自應以此認定証人甲○○係以每部手提電腦向被告質押，
      而自被告處取得價值約1, 500至2,000 元之海洛因，附此
      敘明。
   4、證人甲○○雖於警詢提及「伊共向被告購買過4 至5 次毒
      品，每次均以500 至1, 000元向被告購買毒品海洛因」等
      語（見警B 卷第8 頁），然對照證人甲○○受訊當日之警
      詢陳述內容，其係先陳述上開以行動電話、電腦而向被告
      換取海洛因之情，繼而又陳述上開「以500 至1, 000元購
      買毒品」等語，之後又陳述以電腦換取海洛因（見警B 卷
      第8 頁），足見證人甲○○所提及「以500 至1, 000元購
      買毒品」一節，應係證人甲○○所指上開以行動電話、電
      腦向被告換取海洛因之口誤，不能因此而認被告係以現金
      販賣海洛因。
   5、證人甲○○警詢所為上開陳述，雖係先經員警告知被告所
      供內容後始行陳述，但此僅係警方以被告供詞為偵訊問題
      之方式，證人甲○○本得自由陳述，並無所謂可受警方影
      響之可能，另證人甲○○所述其向被告取得海洛因時間，
      雖有前後變更之情，但此繫於證人本身記憶問題，無從據
      此逕認其陳述不可採。此外，證人甲○○於95年7 月13日
      在本院審理雖證：「伊沒有拿電腦及手機，向乙○○換毒
      品，伊於警詢係因警方說乙○○已經承認說是跟我換，伊
      才說是」（見本院卷第47、50頁）云云，然證人甲○○面
      對警詢之問題，仍可盡憑己意而為陳述，又無證據證明警
      方有何脅迫證人如何回答，則證人甲○○警詢陳述可信度
      較高。之後於本院遭提解出庭證述如前，顯屬迴避案情及
      迴護被告之詞，可信度甚低，自難逕採為對被告有利之認
      定。
   6、扣案海洛因8 包（扣押物品目錄表誤植為7 包），經法務
      部調查局鑑定之結果，送驗白粉8 包，均含第一級毒品海
      洛因成分（合計驗餘淨重4.84公克，空包裝總重2.96公克
      ），固有法務部調查局94年7 月11日調科壹字第22002032
      2 號鑑定通知書1 紙附卷可稽（見第10218 號偵卷第7 頁
      ），惟被告否認上開海洛因8 包及扣案之磅秤1 台、分裝
      勺1 支、空夾鏈袋2 大包等物，與其本件轉讓毒品犯行有
      關，則在欠缺其他積極證據足認係為被告供犯轉讓海洛因
      所用之物或預備供犯本件犯罪所用之物之情形下，自難憑
      以作為被告轉讓第一級毒品犯行之論罪科刑依據。
   7、綜上所述，被告所辯上情，純屬事後卸責之詞，不足採信
      。本案事證明確，被告前揭連續轉讓第一級毒品海洛因犯
      行，足堪認定。
（二）論罪部份；
   1、按海洛因係毒品危害防制條例第2條第2項第1 款所列管之
      第一級毒品，不得持有、轉讓，核被告前揭所為，係犯毒
      品危害防制條例第8 條第1 項之轉讓第一級毒品罪。
   2、公訴人起訴及上訴意旨雖均認被告所為涉犯毒品危害防制
      條例第4 條第1 項之販賣第一級毒品罪嫌云云，惟按毒品
      危害防制條例第4 條第1 項所稱之販賣，必須以行為人係
      意圖營利，而販入或賣出，或二者兼而有之，方足構成，
      若行為人非基於營利之目的，將毒品之所有權移轉予他人
      ，則屬轉讓之範圍。本件被告自警、偵、原審及本院均否
      認有何被訴販賣海洛因予證人甲○○犯行，而證人甲○○
      於警詢陳述，亦僅能證明上開被告如何轉讓海洛因等情（
      如前所述），又本見警方所查扣之海洛因8 包、磅秤1台
      、分裝勺1 支及空夾鏈袋2 大包等物，並無證據足認係被
      告販賣予證人甲○○所用或預備之用，再者在前開查獲扣
      案物品之地點，亦未見任何堪認供交易聯絡所用之聯絡簿
      、帳冊或其他足以推認被告有從事販賣海洛因之計劃或行
      動之證據存在，此外，復查無其他任何具體事證足以證明
      被告有何公訴人所指販賣第一級毒品海洛因犯行，自難論
      以販賣第一級毒品海洛因之罪，然起訴之基本社會事實與
      本件前述論罪之犯罪事實有客觀上同一性，應予變更起訴
      法條。
   3、被告4 次供轉讓而持有第一級毒品海洛因之低度行為，應
      為轉讓之高度行為所吸收，不另論罪。被告先後4 次轉讓
      海洛因予證人甲○○犯行，時間緊接，手段相同，所犯為
      同一罪名，顯係基於概括犯意反覆為之，應依連續犯之規
      定以一罪論，並加重其刑。又被告行為後，刑法連續犯規
      定，業於94年1 月7 日修正公布刪除，並於95年7 月1 日
      施行，則被告之犯行，因行為後新法業已刪除連續犯之規
      定，此刪除雖非犯罪構成要件之變更，但顯已影響行為人
      刑罰之法律效果，自屬法律有變更，依新法第2 條第1 項
      規定，比較新、舊法結果，仍應適用較有利於被告之行為
      時法律即舊法論以連續犯（最高法院95年第8 次刑事庭會
      議決議參照）。
   4、毒品危害防制條例第8 條第6 項雖定，轉讓毒品達一定數
      量者，加重其刑至二分之一，其標準由行政院定之（行政
      院訂定標準規定轉讓第一級毒品淨重5 公克以上者，加重
      其刑至二分之一），然被告連續4 次轉讓海洛因予證人甲
      ○○，既無證據足以證明被告每次所轉讓之海洛因淨重顯
      逾上開加重其刑之標準，自無依上開規定加重其刑之必要
      ，附此敘明。
   5、刑法第62條之所謂發覺，係指有偵查犯罪職權之公務員已
      知悉犯罪事實與犯罪之人而言，而所謂知悉，固不以確知
      其為犯罪之人為必要，但必其犯罪事實，確實存在，且為
      該管公務員所確知，始屬相當。如犯罪事實並不存在而懷
      疑其已發生，或雖已發生，而為該管公務員所不知，僅係
      推測其已發生而與事實巧合，均與已發覺之情形有別（最
      高法院75年台上字第1634號判決意旨參照），本件被告雖
      為警查扣上開海洛因8 包、磅秤1 台、分裝杓1 支、空夾
      鏈袋2 大包、行動電話3 具及手提電腦1 部等物，然被告
      在未有偵查犯罪權限之公務員發覺其上開轉讓海洛因予甲
      ○○之犯罪事實前，主動在警方詢及該等行動電話及手提
      電腦來源時，供承連續轉讓海洛因予甲○○4 次之犯行，
      有被告警詢筆錄足證，合於上開自首之要件，又被告行為
      後刑法已於95年7 月1 日修正施行，新修正之刑法第62條
      自首之規定，修正為「得減輕其刑」，以修正前自首「減
      輕其刑」之規定，行為後之法律並無較有利於被告，依刑
      法第2 條第1 項前段從舊從輕之規定，適用修正前刑法第
      62條規定，減輕其刑。並依法先加而後減。
（三）原審認被告罪證明確，因而適用毒品危害防制條例第8條
      第1 項，刑法第11條、修正前刑法（下同）第56條、第62
      條規定，並審酌被告曾違反毒品危害防制條例案件，素行
      不良（有臺灣高等法院被告前案紀錄表足參），其明知海
      洛因戕害人之身心，竟違反禁令，連續轉讓海洛因予甲○
      ○施用，嚴重戕害甲○○之身心健康，暨其犯後態度等一
      切情狀，量處有期徒刑1 年6 月，並敘明：扣案之海洛因
      8 包，係欲供被告施用毒品犯罪所用，業據被告於警詢時
      供承在卷，復無其他積極證據證明上開海洛因係供被告本
      件轉讓毒品犯行所用之物或預備供犯本件轉讓毒品犯行所
      用之物，而非本件論罪科刑之施用毒品主刑所附隨之從刑
      範圍，自不為沒收銷燬之諭知；又扣案之磅秤1 台、分裝
      勺1 支及空夾鏈袋2 大包，並無證據足認與被告所犯本件
      轉讓毒品犯行具有關聯性，不予宣告沒收；再扣案之行動
      電話3 具及手提電腦1 部，雖係被告轉讓毒品予甲○○時
      所取得之質押物，但其所有權仍屬甲○○，而非屬被告所
      有之物，不予宣告沒收。
三、原判決認事用法，核無不合，量刑亦屬允當（本件原審判決
    後，上開刑法等規定已有修正、刪除，原判決雖未及比較適
    用法律，然對判決結果顯然不生影響，自毋庸撤銷改判，最
    高法院95台上字第3934號判決意旨足參）。公訴人上訴意旨
    仍執被告係犯販賣第一級毒品罪等語，指摘原判決不當，為
    無理由（如前所述），應予駁回。
據上論斷，應依刑事訴訟法第368條，判決如主文。
本案經檢察官張其主到庭執行職務。
中    華    民    國    95    年    11    月    7     日
                  刑事第一庭    審判長法  官  郭雅美
                                      法  官  莊崑山
                                      法  官  張意聰
以上正本證明與原本無異。
如不服本判決應於收受本判決後10日內向本院提出上訴書狀，其
未敘述上訴理由者，並得於提起上訴後10日內向本院補提理由書
狀（均須按他造當事人之人數附繕本）「切勿逕送上級法院」。
中    華    民    國    95    年    11    月    7     日
                                      書記官  呂素珍
附錄本判決論罪科刑法條：
修正前毒品危害防制條例第8條第1項：
轉讓第一級毒品者，處1 年以上7 年以上有期徒刑，得併科新臺
幣100萬元以下罰金。


司法院資訊處製作；財團法人民間司法改革基金會備份。
